臺灣板橋地方法院民事判決　九十一年度簡上字第三七號
　　上　訴　人　甲○○
　　上　訴　人　丙○○○
　　上　訴　人　乙○○
　　被上訴人　　臺灣臺北看守所
　　法定代理人　丁○○
　　訴訟代理人　陳坤鵬
右當事人間請求返還房屋事件，上訴人對於中華民國九十年十一月二十二日，本院板
橋簡易庭九十年度板簡字第一五二○號第一審簡易判決提起上訴，本院判決如左：
    主      文
原判決關於命上訴人丙○○○、乙○○應將門牌號碼台北縣土城市○○街十七之二號
（三樓）房屋遷讓返還被上訴人，與該部分假執行之宣告；及上訴人丙○○○、乙○
○應自民國八十五年三月十五日起至遷讓返還房屋之日止，按月給付被上訴人新臺幣
伍仟肆佰陸拾貳元；暨該二部分訴訟費用之裁判均廢棄。
前開廢棄部分，被上訴人在第一審之訴及假執行之聲請均駁回。
其餘上訴駁回。
第一、二審訴訟費用由上訴人甲○○負擔。
    事      實
甲、上訴人方面：
一、聲明：求為判決：
（一）原判決不利上訴人部分廢棄。
（二）右廢棄部分被上訴人在第一審之訴及假執行之聲請駁回。
二、陳述：除引用原宣示判決筆錄之記載外，補稱：
（一）上訴人丙○○○及乙○○分別隨同其夫及其父（即上訴人黃志芳）同住於台北
      縣土城市○○街十七之二號（下簡稱系爭房屋），故彼等僅屬黃志芳之輔助占
      有人，並非直接占有人，是不負返還房屋及不當得利予被上訴人之義務。
（二）關於上訴人黃志芳部分，其於民國七十二年二月一日奉調至台北看守所擔任員
      課員職務，當月即提出配住眷舍之申請，經所長朱光軍之批示「接誰的業務，
      即接住誰的房子」，上訴人黃志芳係接台北看守所因案押屠姓課員之業務，但
      屠姓課員之家人仍住於系爭房屋內，被上訴人即於七十一年十二月二十一日以
      北新總財字第四七○二號函令彼等遷出，但至七十二年五月底尚未搬離，上訴
      人始於七十二年五月九日提出簽呈懇請所長催促屠姓家人於五月底前遷出，以
      利上訴人進住，從而黃志芳之配住時間，應係七十二年二月，僅因遭他人占用
      迄同年十一月始搬入。是原審認定配住房屋之時間係七十二年十一月乃係實際
      進住時間之誤。
（三）依行政院七十四年五月十八日台（七四）人政肆字第一四九二七號函就「有關
      事務管理規則於七十二年四月二十九日修正後，公教人員退休後可否續住宿舍
      問題」，已明示依照其核示事項規定辦理，參照其第三點所示「於事務管理規
      則修正前配住，而於修正後退休之人員其所配住宿舍係修正前規則所定「眷屬
      宿舍」者，亦准予續住至宿舍處理為止。」。上訴人黃志芳配住系爭房屋時間
      既為七十二年二月，依前揭函示，自得續住至系爭宿舍處理為止，是本件並無
      原審認定無權占有情事，遑論不當得利。
三、證據：援用第一審所提證據；並聲請向行政院調取（七四）人政肆字第一四九二
    七號函令相關資料。
乙、被上訴人方面：
一、聲明：上訴駁回。
二、陳述：引用原宣示判決筆錄之記載。
三、證據：援用第一審所提證據。
    理      由
一、本件被上訴人於原審起訴主張，上訴人黃志芳前在被上訴人處任職時，曾於七十
    二年十一月二十四日向被上訴人借用所有系爭房屋作為宿舍使用。嗣上訴人黃志
    芳於八十三年十一月一日退休，依事務管理則第二百四十九條規定，上訴人黃志
    芳應於調職、離職或退休後三個月內遷出，將宿舍返還被上訴人。詎上訴人黃志
    芳於退休後三個月後（即八十四年二月一日）仍拒自房屋內遷出屢催，仍與其妻
    上訴人丙○○○、其女乙○○占用其中，則渠等使用該房屋自屬無權占有，且無
    法律上原因而受有相當於租金之利益，致被上訴人受有損害，是依民法第四百七
    十條、第七百六十七條規定，請求上訴人自系爭房屋遷出，將房屋返還被上訴人
    ，併依民法第一百七十九條規定，請求上訴人自八十四年二月二日起至遷讓交還
    日止，按月給付新臺幣（下同）八千一百九十三元之損害金等情（其中自八十四
    年二月二日起至八十五年三月十四日止，按月賠償之損害金部分，經原審判決駁
    回，未據被上訴人上訴聲明不服，已告確定。）。上訴人則以，上訴人黃志芳係
    於七十二年二月一日即獲配住系爭房屋，依行政院七十四年五月十八日台（七四
    ）人政肆字第一四九二七號函釋，自得與家人續住至宿舍處理為止，難謂有何無
    權占有或不當得利情事。至上訴人丙○○○及乙○○部分，彼等為上訴人黃志芳
    之家屬，係以輔助占有人之地位占用系爭房屋，自亦無返還房屋或不當得利之義
    務等語為辯。
二、查被上訴人主張：上訴人黃志芳前因任職被上訴人處，故被上訴人同意將被上訴
    人所有系爭房屋借予黃志芳供作宿舍使用，黃志芳及其家人（即上訴人丙○○○
    、乙○○）因之於七十二年十一月間遷入系爭房屋內使用，並於七十二年十一月
    二十四日簽署宿舍借用保證書予被上訴人收執，嗣上訴人黃志芳於八十三年十一
    月一日退休，然迄仍未將房屋歸還被上訴人，而與其家人丙○○○、乙○○居住
    其中等情，業據提出建築改良物所有權狀、建築登記謄本、土地登記謄本、借用
    保證書各一份為證，並為上訴人所不爭執，堪信為真正。惟上訴人另以，借用宿
    舍之時間既為七十二年二月間，僅遲至七十二年十一月間始實際搬入，依行政院
    函示結果，上訴人應可續住至宿舍處理時；上訴人丙○○○、乙○○僅黃志芳之
    輔助占有人，應無返還房屋或不當利得之義務等情為辯。經查：
（一）上訴人主張：伊係七十二年二月間即獲准配住系爭房屋，惟因原借用人拒不遷
      出，故至同年十一月始得遷入等情，業據提出七十二年五月九日所書簽呈一紙
      為證，核與證人謝林、萬宗池、張宗學所證情節相符，且為被上訴人所不爭執
      ，堪認為真正。然被上訴人另主張：伊係本於七十二年十一月二十四日之借用
      保證書為請求等語。查依前所述，本件上訴人黃志芳固於七十二年二月間即獲
      配住系爭房屋，惟既於獲配住後之七十二年十一月二十四日（事務分配規則修
      正後）另書立借用保證書予被上訴人，表示同意「於奉准離職時（不論辭職或
      調職）當於三個月內騰空交還宿舍，倘係奉令撤職當於一個月內騰空交還。除
      以上各款外，餘均適用民法使用借貸之規定：：。」，顯兩造已合意變更原借
      用契約（即七十二年二月間之借用契約）內容。即上訴人黃志芳雖於七十二年
      二月間（事務分配規則修正前），即獲配住系房屋，然既於同年十一月同意關
      於系爭房屋之借貸事宜，改依保證書內容行之，是被上訴人主張本件應適用「
      借用保證書」內容，上訴人應於奉准離職後三個月內騰空交還宿舍，及適用民
      法使用借貸之規定，上訴人黃志芳應於退休後（即依借貸之目的，當然視為使
      用完畢。）依民法第四百七十條第一項規定，返還系爭房屋，即屬有據。而無
      再適用上訴人所提出行政院七十四年五月十八日台（七四）人政肆字第一四九
      二七號函釋內容之餘地。
（二）另按請求返還所有物之訴，應以現在占有該物之人為被告，而民法第七百六十
      七條所謂占有，係指同法第九百四十條之直接占有及第九百四十一條之間接占
      有而言，並不包括第九百四十二條所定輔助占有之情形在內。查上訴人所辯：
      上訴人丙○○○及乙○○各係上訴人黃志芳之妻、女，係受黃志芳之指示而共
      同居住於系爭房屋內，非獨立生活，應係黃志芳之占有輔助人，而非真正占有
      人等情，業據提出戶籍登記簿謄本一份為證，並為被上訴人所不爭執，堪認為
      真正。按諸前開說明，本件僅上訴人黃志芳為占有人。被上訴人一併請求上訴
      人丙○○○、乙○○遷讓交還系爭房屋，及按月給付相當於租金之不當得利（
      各二千七百三十一元，共五千四百六十二元。），顯非正當，應予駁回。
三、承上所述，上訴人黃志芳使用系爭房屋既屬無權占有，而無權占用他人之物，自
    占有人方面，依社會通念可能獲得相當於租金之利益（最高法院六十一年台上字
    第一六七五號判例參照），就權利人而言，如無反證，其所受損害自與租金相當
    ，兩者同以租金數額為據（最高法院五十八年度台上字第三七一七號判決參照）
    ，且非都市地方土地之利用價值通常較都市土地為低，是以無權占用非城市地方
    之房屋不論依民法第一百七十九條之規定返還利益或依同法第一百八十四條規定
    請求賠償，均受土地法第九十七條所「以不超過土地及其建築物申報總價額年息
    百分之十為限」之限制。所謂土地申報地價依土地法施行法第二十五條及土地法
    第一百四十八條規定，係土地所有人依該法規定所申報之地價。查系爭房屋之造
    價被上訴人主張為四十二萬三千元為上訴人所不爭執，而該屋所坐落之土城市○
    ○○段外冷水坑小段第十八地號土地於八十六年七月及八十九年七月之申報地價
    分別為每平方公尺一萬零八百四十五元及一萬一千九百四十五元，有被上訴人提
    出之地價謄本可憑，則自起訴之日即九十年三月十四日起往前回溯五年至八十五
    年三月十五日止，其第一段自八十五年三月十五日起至八十九年七月十四日止，
    按年息百分十之計算之每月法定租金額為一萬零九百六十二元（即土地總面積乘
    以每平方公尺之法定地價乘以年息百分之十，再除以十二月，[(10,845×82.3)
    +423,000]×10%÷12＝10,926.8625），第二段自八十九年七月十八日起至九十
    年七月十七日止，為一萬一千七百一十七元（[(11,945×82.3) +423,000]×10%
    ÷12＝11,717.0000000））。次依土地登記簿謄本及地價謄本所載，系爭土地編
    定為建地，該地八十五年七月、八十六年七月、八十七年七月、八十八年七月、
    八十九年七月之公告現值分別為四萬三千元、四萬五千零八十八元、四萬六千零
    八十八元、四萬六千八百四十二元及四萬七千六百九十六元，而該地左為臺灣臺
    北看守所、右為臺灣板橋地方法院，前有金城路可通往三峽鎮及中和市○○○○
    ○路銜接板橋市，附近有市場、學校、郵局及公有停車場，數百公尺遠之金城路
    、立德路口有商店，被告並陳稱該處宿舍之房租每月約四、五千元，本院審酌系
    爭房屋所在位置、工商業繁榮程度、鄰屋租金，與上訴人黃志芳利用該屋之經濟
    價值，暨被上訴人所受損害等相關情狀，認以法定地價年息百分之八為適當（相
    當於每月 (10,926×8/10＝8,769.6及11,717×8/10＝9,373.6  ），則被上訴人
    請求上訴人黃志芳為按月給付二千七百三十一元（被上訴人係起訴請求上訴人三
    人共同按月給付八千一百九十三元，故平均每人按月給付之金額為二千七百三十
    一元，併此敘明），既未逾前開金額，自屬正當。
四、綜上所述，本件被上訴人依民法第七百六十七條規定，請求上訴人黃志芳自系爭
    房屋遷出，將房屋返還被上訴人；及依民法第一百七十九條規定，請求上訴人黃
    志芳自八十五年三月十五日起至遷讓交還房屋之日止，按月給付二千七百三十一
    元（8193/3=2731），洵屬正當，應予准許；逾此部分之請求，則屬無據，應予
    駁回。又上開准許上訴人黃志芳遷讓房屋部分，被上訴人陳明願供擔保請求宣告
    假執行，於法並無不合。至被上訴人請求上訴人丙○○○、乙○○遷讓交還房屋
    敗訴部分，其假執行之聲請已失所附麗，應併駁回。又關於上訴人黃志芳遷讓房
    屋部分，上訴人黃志芳占用系爭房屋多年，非予相當期間難以覓屋他遷，是酌定
    三個月為命遷讓房屋之履行期間，以資兼顧。原審就超過前開准許部分，為上訴
    人敗訴之判決，並就遷讓房屋部分為假執行之宣告，自有未洽。上訴意旨指摘原
    判決不當，求予廢棄改判，為有理由，爰廢棄改判如主文第二項所示。至於上開
    准許部分，原判決命上訴人給付，並就遷讓房屋部分為假執行及酌定履行期之宣
    告，雖有部分理由未洽，但結果並無不合，仍應予維持。上訴論旨，就此部分，
    指摘原審判決不當，聲明廢棄原判決，非有理由，應駁回其上訴。
五、本件兩造其餘攻擊防禦方法，核與判決結果不生影響，無庸再予逐一審究之必要
    ，併此敘明。
據上結論：本件上訴為一部有理由，一部無理由，依民事訴訟法第四百五十條、第四
百四十九條、第七十九條但書，判決如主文。
中　　　華　　　民　　　國　　九十一　　年　　　五　　　月　　二十九　日
                                    臺灣板橋地方法院民事第一庭
~B審判長法官　許瑞助
~B法　    官　許瑞東
~B法　    官　黃信滿
本件不得上訴
中　　　華　　　民　　　國　　九十一　　年　　　五　　　月　　二十九　日
~B法院書記官　吳美瑤
